臺灣高等法院刑事裁定
111年度毒抗字第535號
抗  告  人  
即  被  告  梁家禎


選任辯護人  王子豪律師
上列抗告人即被告因違反毒品危害防制條例案件，不服臺灣士林
地方法院111年度毒聲字第174號，中華民國111年5月23日裁定（
聲請案號：臺灣士林地方檢察署111年度毒偵字第449號、111年
度聲觀字第153號）提起抗告，本院裁定如下：
    主  文
抗告駁回。
    理  由
一、原裁定意旨略以：抗告人即被告梁家禎（下稱被告）於民國
    111年2月15日22時許為警逮捕前96小時內某時，在其新北市
    大同區赤峰街住所內，以吸食器燒烤吸食煙霧之方式，施用
    第二級毒品甲基安非他命1次；另被告未曾因施用毒品而經
    法院裁定觀察勒戒、戒治或判處刑罰程序確定等情，有本院
    被告前案紀錄表附卷可參。從而，以被告係屬初犯施用第二
    級毒品之犯行，而准許檢察官之聲請，依毒品危害防制條例
    第20條第1項及觀察勒戒處分執行條例第3條第1項規定，裁
    定被告應送勒戒處所觀察、勒戒。
二、抗告意旨略以：111年2月15日大同分局偵查隊率員前往被告
    住處，並於當日晚間22時25分許，於被告家門口前按被告住
    處門鈴，要求被告開門並聲稱：「現在持搜索票要來搜索，
    而且等下要帶你回去驗尿，不要吵到鄰居，先進去再說」，
    被告為免警方於門口妨礙鄰居安寧，而讓警方進屋安置，警
    方進屋後，旋即告知被告，稍後要將被告帶至警局採驗尿液
    ，並於被告家中搜出水車、玻璃球、安非他命，警方前往被
    告處所時，已屬深夜，被告早已準備入睡，根本無精力應訊
    與思考，警方竟趁被告經驗不足及不諳法律之情況下，拐騙
    被告只要是搜索票所載日期内均可隨時搜索及警方只要有搜
    索票即可對被告進行搜索、逮捕及採尿，使被告誤認警方只
    要持有搜索票即可對被告進行逮捕與採尿，可見警方完全無
    視刑事訴訟法第146條第1項所示之禁止夜間搜索之規定，於
    自始未得被告同意之情形下擅自入內搜索，已屬夜間搜索之
    違法；且前端搜索行為已違法，後續亦無正當程序補正瑕疵
    ，是警方違法搜索取得之水車、玻璃球、安非他命均無證據
    能力，不得作為證據；嗣警方將被告帶至大同分局偵查隊，
    於被告精神狀況不佳之狀況下進行詢問，並恫嚇被告如不配
    合即不讓其休息，被告因警方違法搜索時使用欺詐話術而誤
    認警方有權直接對其進行尿液採驗與逮捕，使被告於不諳法
    律與精神不濟之狀況，並受警方之誆騙與受恫嚇之不正訊問
    下，始於警詢草率認罪，並同意排放尿液供警方採樣；且警
    方先採取非法逮捕之不正手段將被告帶往警局，始有機會取
    得之被告尿液，故警方之違法搜索行為，與被告受警方採驗
    尿液有因果關係，原裁定認定違法搜索行為與採尿程序無因
    果關係，顯有違誤；又被告所為自白係警方以非法取證之手
    段而來，屬非法取證所得，不得作為被告有罪之證據。綜上
    ，警方蒐證過程中，先係違反禁止夜間搜索之規定，進行違
    法搜索，再違法逮捕被告，並於製作筆錄過程中，利用被告
    精神不佳，利誘被告草率同意採驗尿液並做出自白，故違法
    搜索所得之吸食器、毒品及非法採集之尿液及並以不正方式
    取得自白，均不得作為證據云云。
三、按毒品危害防制條例第20條之規定業於109年1月15日修正公
    布，於同年7月15日施行，其中第3項原先規定為「依前項規
    定為觀察、勒戒或強制戒治執行完畢釋放後，5年後再犯第1
    0條之罪者，適用本條前2項之規定」，修正後改為「依前項
    規定為觀察、勒戒或強制戒治執行完畢釋放後，3年後再犯
    第10條之罪者，適用前2項之規定」，觀之修正後規定，僅
    就行為人經觀察、勒戒或強制戒治後再施用毒品而得適用初
    犯處遇之時間，自5年後改為3年後，且同條第1、2項並未修
    正，本案非屬施用毒品後再犯之情形，無須比較新舊法，先
    予說明。又犯毒品危害防制條例第10條之罪者，檢察官應聲
    請法院裁定，令被告入勒戒處所觀察、勒戒，其期間不得逾
    2月，毒品危害防制條例第20條第1項定有明文。
四、經查：
  ㈠被告基於施用第二級毒品之犯意，於111年2月15日22時許為
    警逮捕前96小時內某時，在其新北市○○區○○街0巷00號7樓住
    所內，以吸食器燒烤吸食煙霧之方式，施用第二級毒品甲基
    安非他命1次；上開犯行，業據被告於警詢及偵查中就其於
    警方搜索前曾施用第二級毒品，送驗尿液為其排放封緘等情
    均坦承不諱（見毒偵字第449卷第6頁反面、第8頁反面、第3
    6頁），而被告於111年2月15日22時25分，因涉嫌違反毒品
    危害防制條例案件，為警持原審法院核發之搜索票至其上開
    住處查獲後，經其同意由警採集尿液送台灣尖端先進生技醫
    藥股份有限公司以氣相層析質譜儀法檢驗，結果確呈甲基安
    非他命、安非他命陽性反應等情，有該公司111年3月1日濫
    用藥物檢驗報告、臺北市政府警察局偵辦毒品案件尿液檢體
    委驗單、臺北市政府警察局大同分局勘察採證同意書、原審
    法院111年聲搜字第82號搜索票等件附卷可稽（見毒偵字第4
    49號卷第14頁、第23頁、第57頁、第59頁），足認被告出於
    任意性之自白均與事實相符，首堪認定。又被告前未曾因施
    用毒品案件經送觀察、勒戒處分，有本院被告前案紀錄表在
    卷可按，此部分事實，亦堪認定。
  ㈡被告雖執前詞提起抗告，惟查：
　⒈按實施刑事訴訟程序之公務員違法取得證據後，進一步衍生
    取得之證據，縱與先前之違法取證具有如「毒樹、毒果」之
    因果關聯性，然該進一步採證之程序，苟屬合法，且與先前
    違法取證係個別獨立之偵查行為，於此情形下，我國刑事訴
    訟法並無排除其作為證據之明文。明言之，英美法系所謂之
    毒樹果實理論，並不為我國刑事訴訟法所採。必先前違法之
    取證，與嗣後合法取得證據之行為，二者前後密切結合，致
    均可視為衍生證據取得程序之一部，堪認該衍生證據之取得
    ，本身因而即存在著違法事由，始得依其違法之具體情況，
    分別適用上揭刑事訴訟法證據排除之相關規定，判斷其有無
    證據能力。又刑事訴訟法之搜索，可分為對人搜索與對物搜
    索。對人搜索，雖包括對被告身體的搜索，然此種搜索，應
    與身體檢查處分（如採集指紋、唾液、尿液等）有所區別，
    並非搜索扣押之概念所能涵蓋（最高法院108年度台上字第4
    027號判決意旨參照）。次按證據之取捨及事實之認定，均
    為事實審法院之職權。司法實務上對於施用毒品之犯罪嫌疑
    人或被告，採集其尿液檢體送驗之鑑定處分，乃為調查有無
    施用毒品之犯罪事實，對人採集檢體之取證行為，由於其攸
    關人身之自由與隱私等基本權之保障，倘強制為之，固須合
    於法律保留原則。惟如係得其同意，由其自願排尿後取樣送
    驗，無涉強制採證者，雖法無明文，然參酌刑事訴訟法第13
    1條之1受搜索人自願性同意搜索，及第133條之1受扣押標的
    權利人同意扣押等規定之規範意旨，尚不得任意指為採證違
    法（最高法院109年度台上字第990號、第1077號判決意旨參
    照）。
　⒉依卷附之勘察採證同意書記載「執行人員已依規定出示身分
    證件，並告知下列事項：執行理由：因毒品案，有實施勘察
    採證之必要」、「同意人確實瞭解上述告知內容並出於自願
    同意」，而被告確於上開勘察採證同意書上親自簽名捺印等
    情，復為被告於警詢、偵訊時供承在卷（見毒偵字第449頁
    卷第6頁背面、第36頁），且被告係意識健全具有是非辨別
    能力之成年人，亦非首次犯施用毒品罪為警查獲，前曾經臺
    灣士林地方檢察署檢察官為附命緩起訴處分，有本院被告前
    案紀錄表在卷可稽，復於110年11月27日因另案製作調查筆
    錄時，對於員警詢問是否同意警方採驗尿液，明白表示不同
    意（見他字第845號卷第9頁、第10頁），足認被告理解並知
    悉同意採尿之意義及效果，堪認被告於簽立上開勘察採證同
    意書時，明白知悉可不同意員警勘察採證，仍本於其自主意
    志，同意接受採尿及簽名、捺印指紋，再自行排放、採集尿
    液檢體並當場封瓶、捺印，益徵警方採尿程序於法並無瑕疵
    。再觀諸被告製作警詢筆錄及同意採尿之時，距警察執行搜
    索已有相當時間，又係異地而為，被告所處之內、外在環境
    都已脫離突受警察搜索時之客觀及主觀狀態，兼衡被告僅空
    言主張警方利誘其採尿並以不正方式取得自白，而未具體指
    明警方於其採尿及製作筆錄過程究有何違法情事，足認被告
    所為同意採尿之意思表示並無受迫之情狀甚明。準此，警員
    對被告採尿之程序係個別獨立之合法偵查作為，難認與先前
    之搜索程序有何前因後果關係，故本件採集之被告尿液檢體
    當有證據能力，其後警員據以製作之臺北市政府警察局偵辦
    毒品案件尿液檢體委驗單及將尿液送驗後所得之台灣尖端先
    進生技醫藥股份有限公司111年3月1日出具之濫用藥物檢驗
    報告，均得採為本案認定之依據，被告上開所辯，尚難憑採
    。　
　㈢再檢察官適用刑事訴訟法第253條之1第1項及第253條之2對被
    告為緩起訴處分時，另應「參酌刑法第57條所列事項及公共
    利益之維護」，並「認以緩起訴為適當」者，始得為之，似
    可認檢察官應以向法院聲請觀察、勒戒為原則，於例外符合
    上揭緩起訴處分之要件時，始得另為附命完成戒癮治療之緩
    起訴處分。而檢察官是否適用上開規定對被告為緩起訴處分
    ，自得本於上開規定及立法目的，妥為斟酌、裁量，始予決
    定。而其裁量之結果，如認適於對被告為緩起訴處分者，固
    須於緩起訴處分中說明其判斷之依據，惟其如認為應向法院
    聲請觀察、勒戒者，此時因係適用原則而非例外，自無需贅
    餘交代不適於為緩起訴處分之理由。是法院原則上應尊重檢
    察官職權之行使，僅為有限之低密度審查，除檢察官之判斷
    有違背法令、事實認定有誤或其裁量有重大明顯瑕疵外，尚
    不得任意指為違法。準此，檢察官對「初犯」或「3年後再
    犯」施用毒品罪行之行為人，究應採行附命完成戒癮治療之
    緩起訴處分，或向法院聲請觀察、勒戒之處遇措施，要屬檢
    察官之裁量職權，非法院所得介入或審酌，倘檢察官係聲請
    法院裁定觀察、勒戒，法院就其聲請，除檢察官有違法或濫
    用其裁量權之情事外，僅得依法裁定被告令入勒戒處所執行
    觀察、勒戒，以查其是否仍有施用毒品傾向，尚無自由斟酌
    以其他方式替代之權。查被告前因另案施用毒品案件，曾經
    臺灣士林地方檢察署檢察官以108年度毒偵字第478號為附命
    緩起訴處分確定，緩起訴期間為108年6月5日至109年12月4
    日，未曾因施用毒品案件經法院裁定觀察、勒戒等情，有本
    院被告前案紀錄表在卷可參。是檢察官斟酌被告之個案情形
    ，認以向法院聲請觀察、勒戒始能達成戒癮治療之目的，而
    不為附命完成戒癮治療之緩起訴處分，向原審法院聲請裁定
    將被告送勒戒處所，以查其是否仍有施用毒品傾向，並據以
    斷定幫助其澈底戒毒之方法，要屬檢察官適法行使裁量權之
    範疇，在無違反比例原則或明顯裁量怠惰、恣意濫用裁量等
    情事，法院尚無自由斟酌以其他方式替代之權。　
　㈣綜上所述，原審以被告確有施用甲基安非他命之犯行，且前
    未曾因施用毒品經裁定觀察、勒戒，而認事證明確，依毒品
    危害防制條例第20條第1項及觀察勒戒處分執行條例第3條第
    1項規定，裁定將被告應送勒戒處所觀察、勒戒，經核並無
    違誤，被告仍執前詞，提起抗告，並無理由，應予駁回。
據上論斷，應依刑事訴訟法第412條，裁定如主文。
中　　華　　民　　國　　111 　年　　6 　　月　　28　　日
                  刑事第九庭    審判長法　官  潘翠雪
                                      法　官  俞秀美
                                      法　官  陳俞婷
以上正本證明與原本無異。
不得再抗告。
                                      書記官  李政庭
中　　華　　民　　國　　111 　年　　6 　　月　　28　　日